【裁判字號】    97,上訴,3545
【裁判日期】    971128
【裁判案由】    詐欺
【裁判全文】
臺灣高等法院刑事判決                97年度上訴字第3545號
    上  訴  人
    即  被  告  未○○
                        2 樓.
    選任辯護人  徐則鈺  律師
    上  訴  人
    即  被  告  丙○○
                庚○○
    上二人共同  陳明宗  律師
    選任辯護人
上列上訴人因詐欺案件，不服臺灣臺北地方法院95年度訴字第13
77號、96年度易字第708號，中華民國97年4月25日第一審判決（
起訴案號：臺灣臺北地方法院檢察署94年度偵字第21541號、95
年度偵字第823號，暨移送併辦及追加起訴：95年度偵字第11649
、12113、18402號、95年度偵緝字第2200、2201號、96年度偵字
第2308號）提起上訴，判決如下：
    主      文
原判決撤銷。
庚○○、未○○、丙○○共同意圖為自己不法所有，以詐術使人
將本人之物交付為常業，庚○○、未○○均處有期徒刑壹年陸月
，各減為有期徒刑玖月，均緩刑肆年。丙○○處有期徒刑壹年貳
月，減為有期徒刑柒月，緩刑參年。
    犯罪事實
壹、辰○○（原名游美玉）、甲○○夫妻，均通緝中，分別擔任
    臺北市中山區○○○路178 號3 樓之2 采圓顧問有限公司（
    原霈澤管理顧問有限公司，下稱采圓公司及霈澤公司）、薇
    蒂有限公司（下稱薇蒂公司）經理及負責人。
    采圓、霈澤及薇蒂公司實際上為同一公司。
貳、甲○○、辰○○實際綜理采圓、霈澤及薇蒂公司事務，負責
    任聘、管理公司員工，為未婚男女介紹、聯誼的「婚友社」
    ）業務，並以采圓、薇蒂公司名義互開發票。
參、庚○○、丙○○及未○○於采圓公司內擔任專案經理及電訪
    員，負責招攬未婚會員、解說各項服務及價錢，並實際介紹
    未婚會員認識或以電話訪問招攬會員。
    庚○○、丙○○並與辰○○共同規劃采圓公司結婚包套業務
    ，且負責執行。
    采圓公司於民國94年底並利用「圓蒂婚姻介紹所」名義對外
    招收男性會員，由辰○○要求庚○○、丙○○出面招攬男會
    員。
肆、甲○○、辰○○、庚○○、未○○及丙○○共同基於意圖為
    自己不法所有，恃詐欺取財維生牟利的犯意聯絡，於采圓公
    司對外招攬未婚男子成為會員後，除向各男子收取新臺幣（
    下同）3 萬元入會費之外，並自91年某月起至95年1 月間止
    ，利用男性會員尋覓對象，結婚心切的機會，由均無與男會
    員真摯交往進而結婚之意的庚○○、未○○、丙○○、子○○（未據起訴）及「吳佩珊」、「林佩珍」等成年女子扮誘
    餌，藉詞要求男性會員代墊費用、代償負債，或以未實際提
    供的護膚、SP A課程或婚前契約、結婚包套等名目，詐騙男
    會員刷卡或簽立支票使附表壹的男性會員，陷於錯誤，而交
    付如附表壹所示款項。
伍、附表壹所示男性會員付費後，庚○○、未○○、丙○○及自
    稱「吳佩珊」、「林佩珍」的成年女子即漸漸失聯，或藉故
    不再交往。若遇男性會員不甘損失，向采圓公司請求退費，
    辰○○、庚○○即以不能透露所介紹女子的聯絡方式、公司
    規定不能退費只能轉為升級會員或購買商品、服務費用等語
    ，互為推諉。
陸、甲○○、辰○○、庚○○、未○○及丙○○等人因而向附表
    壹所示男性會員詐得附表壹所示款額。
    甲○○、辰○○並以發給薪資、獎金的方式與庚○○、未○○及丙○○朋分不法利益，均以此詐欺所得供生活給養，而
    恃以維生。
    理      由
壹、於第一審辯論終結前，得就與本案相牽連犯罪或本罪的誣告
    罪，追加起訴，刑事訴訟法第265條第1項明文規定。
    被告丙○○被訴詐欺取財與被告庚○○、未○○原被訴的犯
    罪事實，為刑事訴訟法第7 條第2 款規定的數人共犯一罪的
    相牽連案件。
    檢察官對被告丙○○涉犯的上述犯罪事實，於原審95年度訴
    字第1377號被告庚○○、未○○常業詐欺案件辯論終結前追
    加起訴，本院應依法審理。
貳、被告及辯護人對於卷證的證據能力均表示無意見（本院97年
    8月29日準備程序筆錄第5頁）。
參、認定犯罪事實所憑證據和理由
一、被告庚○○、未○○、丙○○對於上述犯罪事實均坦白承認
    （本院97年11月5 日審理筆錄）。
二、告訴人丑○○、亥○○、戊○○、卯○○、寅○○、丁○○
    、午○○、癸○○、乙○○、辛○○、申○○、壬○○、酉
    ○○、戌○○及己○○關於遭被告等人詐騙情節、金額的證
    述，證明前述被告的自白與事實相符。
三、勞工保險局95年4月19日保成簡管字第09578040900號函暨檢
    附被保險人名冊、采圓公司廣告宣傳單、薇蒂公司活動看板
    文宣及尊爵會員、專案會員、特級專案會員及結婚包套權益
    書、消費明細、郵政劃撥存款收據、簽帳單、發票、存摺影
    本、客戶歷史交易清單、借據、身心障礙手冊、通聯查詢及
    采圓、薇蒂公司公司基本資料查詢、財政部臺北市國稅局中
    北稽徵所96年5月23日財北國稅中北綜所二字第0960012420
    號函檢送之93、94年度綜合所得稅結算（電子）申報書，以
    及采圓公司銀行刷卡資料1宗存卷，佐證被告自白與證人的
    證述屬實。
四、刑法修正前所規範的常業犯，並不以行為人另無其他職業為
    要件。只要行為人有反覆從事某種行為，並以該行為所得供
    日常生活給養所需，有此主觀意思暨客觀事實表現，罪即成
    立。最高法院85年台上字第510 號判例參照。
    被告未○○、庚○○及丙○○均為采圓公司員工，均分擔詐
    騙犯行，行為時間長達數年，並以公司的型態，利用數公司
    名稱互為轉換，以掩飾非法詐騙行徑，被害人數甚多，詐騙
    金額鉅大，詐騙施用的犯罪手法相同；被告未○○、庚○○
    及丙○○不僅為詐騙犯行的主要實行者，且均由詐騙金額中
    實際獲益，取得以薪資、獎金或其他名目的利得（偵二73、
    原審97年3 月5 日審判筆錄）。被告等以詐欺取財牟利而恃
    以維生的常業犯意，可以認定。
肆、撤銷改判的理由
一、撤銷原判決的理由
（一）證人即告訴人丑○○明確結證：經本院傳拘無著已行方不
      明的行為人子○○與被告未○○等實行相同的詐騙行為，
      原審認定子○○不知情，應有誤會。
（二）量刑輕重，固屬事實審法院得依職權自由裁量的事項；但
      為求個案裁判的妥當性，仍應受比例原則及公平原則限制
      。
      刑事審判在於實現刑罰權分配的正義，法院對有罪被告科
      刑，應符合罪刑相當原則，使輕重得宜，罰當其罪，以契
      合社會法律感情。此所以刑法第57條明定科刑時應審酌一
      切情狀，尤應注意各款所列事項以為科刑輕重的標準。最
      高法院93年台上5073號、93年台上6726號判決參照。
      被告庚○○、未○○及丙○○相較於被告甲○○、辰○○
      終屬受僱的執行者，於本院審理均坦承犯行，且積極與被
      害人達成和解、履行賠付，犯後態度良好。原判決分別論
      處有期徒刑4 年、2 年6 月、2 年6 月，應認量刑過重。
（二）被告上訴雖均無理由，但基於如上論述，應予撤銷改判。
二、自為判決的論罪科刑理由
（一）起訴犯罪事實雖未敘及附表壹編號2-16，即被告庚○○、
      未○○部分；因已經檢察官移送併案審理，核與檢察官起
      訴犯罪事實，具有實質上一罪關係，自屬本院應審理範圍
      。
（二）刑法第340 條常業詐欺罪於被告行為後已經修正刪除。新
      法施行後，反覆恃以維生的犯行，應逐一論罪科刑。
      被告等犯行若論以數罪，以法定最重本刑計算，分論併罰
      刑度將超過修正前常業詐欺罪的最重本刑，較論以常業犯
      不利。
      依刑法第2 條第1 項比較新、舊法結果，以修正前的規定
      較有利於被告。
      被告所為，均觸犯修正前刑法第340 條常業詐欺取財罪。
      檢察官追加起訴暨移送併辦意旨書認被告庚○○、未○○
      及丙○○涉犯刑法第339 條第1 項詐欺罪嫌，應有誤會。
      已經檢察官於原審當庭更正起訴法條（原審96年5 月30日
      、97年3 月5 日審判筆錄），毋庸變更追加起訴法條。
（三）被告庚○○、未○○及丙○○彼此間，或與共同被告辰○○、甲○○、子○○；或與「林佩珍」、「吳佩珊」成年
      女子間，分別對於附表壹所示犯行，各有犯意聯絡、行為
      分擔，均為共同正犯。
（四）審酌被告庚○○、未○○及丙○○均素行良好，有本院被
      告前紀錄表可憑，犯罪動機目的、所生危害不輕；但積極
      彌補損害，並考量共同被告甲○○、辰○○始為主謀，以
      及被告的教育智識程度等一切情狀，認宜分別量處如主文
      所示刑罰，並均依法減刑。
（五）被告庚○○、未○○及丙○○均無前案紀錄，坦承犯行，
      履行賠付，取得被害人諒解，有被告等債務清償協議書可
      憑。經此偵審程序，應知所戒惕而無再犯可能。因認被告
      3 人如上所宣告的刑罰，均以暫不執行為適當，併均宣告
      緩刑如主文。
伍、檢察官另略以：被告庚○○、未○○及丙○○均為共同被告
    甲○○、辰○○夫婦經營的采圓等公司員工，5 人共同基於
    為自己不法所有的犯意聯絡，以媒介婚姻為由，對外招攬未
    婚男女入會，而收取附表貳所示會費，認被告庚○○、未○○及丙○○此部分併涉犯詐欺罪嫌等語。
    經查：
一、檢察官移送併辦意旨書記載的犯罪事實將附表貳編號1-3 所
    示告訴人等繳納的會費（被告庚○○、未○○部分），列為
    詐欺金額；但依檢察官事後提出的追加起訴暨移送併辦意旨
    書，已將會費扣除於詐欺金額之外，且經檢察官當庭陳明：
    加入基本會員的會費不列入詐欺金額中等語（原審96年5 月
    3 日準備程序筆錄）。
    參酌附表貳告訴人等繳費加入成為采圓公司會員後，采圓公
    司仍有安排除被告未○○以外的其他女性對象認識，與前述
    論罪科刑部分並進而實行一再以各式虛偽藉口、名目取得金
    錢的犯罪手法不相同。
    不足以認定被告等對附表貳編號1-3 的告訴人繳交基本會費
    部分，涉有共同常業詐欺犯行。
二、檢察官追加起訴暨移送併辦意旨書認告訴人申○○部分尚有
    附表貳編號4 的被詐欺事實。
    經查告訴人申○○已於原審結證否認此部分事實：「我未曾
    聽未○○提及本票之事。」等語（原審96年7 月17日審判筆
    錄）此部分移送及追加的犯罪事實，應有有誤會。
三、檢察官追加起訴暨移送併辦意旨書就附表參編號1 示告訴人
    巳○○部分，認被告丙○○與共同被告辰○○同涉常業詐欺
    取財犯行。
    而告訴人巳○○於偵查中已供明：「詐騙我的人主為辰○○
    ，丙○○並未做什麼事。」等語（偵八107） 被告丙○○於
    原審也否認與告訴人巳○○交往時，有何不法所有意圖或不
    真誠交往。
    既無積極證據認定被告丙○○於此涉有常業詐欺犯嫌，自應
    為有利的認定。
四、如上追加起訴犯行與前述論罪科刑部分，因具有常業詐欺的
    實質上一罪關係，不另無罪的諭知。
陸、適用法律
一、刑事訴訟法第369條第1項前段、第364條、第299條第1項前
    段。
二、刑法第2 條第1 項前段、第74條第1 項第1 款；修正前刑法
    第28條、第340 條。
三、刑法施行法第1條之1第1項、第2項前段。
四、中華民國96年罪犯減刑條例第2 條第1 項第3 款、第7 條。
中    華    民    國    97    年    11    月    28    日
                  刑事第六庭  審判長法  官  林堭儀
                                    法  官  吳淑惠
                                    法  官  郭豫珍
以上正本證明與原本無異。
如不服本判決，應於收受送達後10日內向本院提出上訴書狀，其
未敘述上訴之理由者並得於提起上訴後10日內向本院補提理由書
（均須按他造當事人之人數附繕本）「切勿逕送上級法院」。
                                    書記官  胡勤義
中    華    民    國    97    年    12    月    1     日
附錄：本案論罪科刑法條全文
修正前刑法第340條
以犯前條之罪為常業者，處1年以上7年以下有期徒刑，得併科5
千元以下罰金。
附表壹
┌──┬───┬─────┬──────┬──────┐
│編號│被害人│遭詐騙金額│共同正犯結構│起訴、追加  │
│    │      │          │            │或併案情形  │
├──┼───┼─────┼──────┼──────┤
│一  │亥○○│37萬元    │辰○○、    │起訴      │
│    │      │          │甲○○、    │追加起訴  │
│    │      │          │庚○○、    │            │
│    │      │          │未○○      │            │
├──┼───┼─────┼──────┼──────┤
│二  │戊○○│30萬2千元 │甲○○、    │併辦      │
│    │      │          │辰○○、    │追加起訴  │
│    │      │          │庚○○、    │            │
│    │      │          │未○○、    │            │
│    │      │          │丙○○      │            │
├──┼───┼─────┼──────┼──────┤
│三  │卯○○│61萬元    │庚○○、    │併辦      │
│    │      │          │未○○、    │追加起訴  │
│    │      │          │辰○○、    │            │
│    │      │          │甲○○      │            │
├──┼───┼─────┼──────┼──────┤
│四  │寅○○│177萬元   │辰○○、    │併辦      │
│    │      │          │甲○○、    │追加起訴  │
│    │      │          │庚○○、    │            │
│    │      │          │未○○、    │            │
│    │      │          │丙○○      │            │
├──┼───┼─────┼──────┼──────┤
│五  │丁○○│92萬元    │庚○○、    │併辦      │
│    │      │          │丙○○、    │追加起訴  │
│    │      │          │辰○○、    │            │
│    │      │          │甲○○、    │            │
│    │      │          │未○○      │            │
├──┼───┼─────┼──────┼──────┤
│六  │午○○│9 萬元    │辰○○、    │併辦      │
│    │      │          │甲○○、    │追加起訴  │
│    │      │          │未○○、    │            │
│    │      │          │庚○○      │            │
├──┼───┼─────┼──────┼──────┤
│七  │癸○○│20萬元    │辰○○、    │併辦      │
│    │      │          │甲○○、    │追加起訴  │
│    │      │          │未○○、    │            │
│    │      │          │庚○○      │            │
├──┼───┼─────┼──────┼──────┤
│八  │乙○○│38萬元    │庚○○、    │追加起訴    │
│    │      │          │自稱「林    │及移送併    │
│    │      │          │佩珍」不    │辦          │
│    │      │          │詳女子、    │            │
│    │      │          │甲○○、    │            │
│    │      │          │辰○○、    │            │
│    │      │          │丙○○      │            │
├──┼───┼─────┼──────┼──────┤
│九  │辛○○│32萬元    │辰○○、    │追加起訴    │
│    │      │          │甲○○、    │及移送併辦  │
│    │      │          │庚○○、    │            │
│    │      │          │未○○      │            │
├──┼───┼─────┼──────┼──────┤
│十  │申○○│64萬元    │辰○○、    │追加起訴    │
│    │      │          │甲○○、    │及移送併    │
│    │      │          │丙○○、    │辦          │
│    │      │          │庚○○、    │            │
│    │      │          │未○○      │            │
├──┼───┼─────┼──────┼──────┤
│十一│壬○○│70萬元    │辰○○、    │追加起訴    │
│    │      │          │甲○○、    │及移送併    │
│    │      │          │庚○○、    │辦          │
│    │      │          │丙○○、    │            │
│    │      │          │年籍不詳    │            │
│    │      │          │自稱「吳    │            │
│    │      │          │佩珊」之    │            │
│    │      │          │成年女子    │            │
├──┼───┼─────┼──────┼──────┤
│十二│酉○○│130萬元   │庚○○、    │追加起訴    │
│    │      │          │未○○、    │及移送併    │
│    │      │          │丙○○、    │辦          │
│    │      │          │甲○○、    │            │
│    │      │          │辰○○      │            │
├──┼───┼─────┼──────┼──────┤
│十三│戌○○│160萬元   │辰○○、    │追加起訴    │
│    │      │          │甲○○、    │及移送併    │
│    │      │          │未○○、    │辦          │
│    │      │          │庚○○      │            │
├──┼───┼─────┼──────┼──────┤
│十四│己○○│12萬      │辰○○、    │追加起訴    │
│    │      │          │甲○○、    │及移送併    │
│    │      │          │庚○○、    │辦          │
│    │      │          │丙○○、    │            │
│    │      │          │未○○      │            │
├──┼───┼─────┼──────┼──────┤
│十五│丑○○│96萬元    │辰○○、    │追加起訴    │
│    │      │          │甲○○、    │及移送併    │
│    │      │          │庚○○、    │辦          │
│    │      │          │丙○○、    │            │
│    │      │          │子○○      │            │
└──┴───┴─────┴──────┴──────┘
附表貳
┌──┬───┬─────────────────┬───┐
│編號│被害人│犯罪事實                          │備 註 │
├──┼───┼─────────────────┼───┤
│一  │戊○○│戊○○繳付3萬元，成為采圓公司之會 │移送併│
│    │      │員，因認遭詐騙3萬元。             │辦意旨│
├──┼───┼─────────────────┤書將會│
│二  │卯○○│卯○○繳付5萬元，成為采圓公司會員 │費列入│
│    │      │，因認遭詐騙5萬元。               │詐欺金│
├──┼───┼─────────────────┤額部分│
│三  │丁○○│丁○○繳付3萬元，成為采圓公司會員 │      │
│    │      │，因認遭詐騙3萬元。               │      │
├──┼───┼─────────────────┼───┤
│四  │申○○│申○○成為采圓公司會員後，未○○於│移送併│
│    │      │93年年初，向其訛稱：積欠采圓公司20│辦意旨│
│    │      │萬元費用等語，申○○遂陷於錯誤，而│書事實│
│    │      │以現金、刷卡方式支付，因認遭詐騙20│記載  │
│    │      │萬元。                            │      │
└──┴───┴─────────────────┴───┘
附表
┌──┬───┬─────┬────┐
│編號│被害人│金額      │備註    │
├──┼───┼─────┼────┤
│一  │巳○○│30萬元    │追加起訴│
└──┴───┴─────┴────┘


司法院資訊處製作；財團法人民間司法改革基金會備份。
